【裁判字號】    95,上易,1040
【裁判日期】    950731
【裁判案由】    傷害等
【裁判全文】
臺灣高等法院刑事判決                95年度上易字第1040號
上  訴  人
即  被  告  丁○○
上列上訴人因傷害等案件，不服臺灣臺北地方法院95年度易字第
241號，中華民國95年3月30日第一審判決（起訴案號：臺灣臺北
地方法院檢察署94年度偵字第 23408號），提起上訴，本院判決
如下：
    主  文
上訴駁回。
    事  實
一、丁○○係臺北市松山區○○○路○段六六巷七號七樓之住戶
    ，與同址五樓離婚後仍同住之該大樓管理員甲○○、丙○○
    （二人業經原審各判處拘役三十日，如易科罰金，均以銀元
    三百元折算一日確定）為鄰居關係。民國（下同）九十四年
    十一月三日，上開三人所居住之該棟大樓因停水，住戶均須
    至一樓走廊外提水使用，於同日二十一時三十分許，甲○○
    、丙○○亦至一樓提水，見一樓電梯口旁公佈欄上寫有「王
    八蛋、你是樓霸」等文字，甲○○正欲擦掉公佈欄上字跡並
    在其上解釋停水原因時，適丁○○亦搭乘電梯至一樓欲提水
    使用，甲○○便詢問丁○○公佈欄上字跡是否其所為，詎丁○○竟基於公然侮辱之犯意，在該多數人得以共見共聞之場
    合，以「你是樓霸」之不雅言詞，公然辱罵甲○○，足以減
    損甲○○之人格及社會評價。隨即三人因此起爭執，丁○○
    基於普通傷害之犯意，甲○○、丙○○基於普通傷害之犯意
    聯絡，徒手徒腳相互扭打拉扯，致甲○○受有右食指撕裂傷
    （約一點四乘以零點二公分）、右臉部、雙上肢及左腳踝多
    處挫擦傷，丙○○受有右上肢多處挫擦傷、左小腿挫傷，丁○○受有右前臂挫傷瘀腫（四乘以三公分）、前頸部挫傷瘀
    腫（六乘以四公分）、兩側後耳部頭皮挫傷、右臉頰皮膚表
    淺擦傷（長約零點五公分）。
二、案經丁○○、甲○○、丙○○分別訴由臺北市政府警察局松
    山分局報請臺灣臺北地方法院檢察署檢察官偵查起訴。
    理  由
一、訊據上訴人即被告丁○○矢口否認有公然侮辱與傷害之犯行
    ，辯稱：伊要提水，甲○○不讓伊過，當時係甲○○、丙○○欲逼迫伊承認公佈欄上之文字係伊所寫，伊才出口對甲○○表示：你是樓霸，你說是就是等語，並無公然侮辱之意思
    ，況且伊認為樓霸一詞形容甲○○亦非常適宜；又伊未曾出
    手毆打甲○○或丙○○，係該二人共同出手毆打伊，甲○○
    、丙○○身上之傷害亦非伊造成云云。
二、經查：
    (一)丁○○確因停水問題，在前揭時地，曾出言「你是樓霸」
      一節，除據丁○○坦認在卷外，復據甲○○指訴明確，且
      經丙○○證述屬實，核與證人洪陳美蓉於原審時證稱：伊
      當時在一樓走廊上接水時，聽到很大的爭執聲，見被告與
      甲○○、丙○○三人在樓梯那邊吵架，有聽到「你就是樓
      霸」等語相符（見原審九十五年三月二日審判筆錄），自
      堪認為真實。而丁○○亦自認「樓霸」一詞確係罵人之文
      字，且伊口出「你是樓霸」言語時，語氣不佳；而「樓霸
      」一詞，客觀上對人之人格及社會評價確係含有貶低之意
      味，丁○○以「你是樓霸」一詞在公開場合辱罵甲○○，
      自具有公然侮辱之犯意。丁○○辯稱伊無公然侮辱之故意
      ，僅在回覆甲○○、丙○○之詢問云云，尚難採信。
    (二)被告與甲○○、丙○○三人因停水問題發生爭執，被告進
      而與甲○○、丙○○發生扭打，導致三人均受有如事實欄
      所載之傷害等情，除據甲○○、丙○○坦認不諱外，核與
      證人洪肇皇於原審審理時證述：當時伊因缺水至樓下提水
      ，聽到一樓電梯口之樓梯間有吵雜聲，就過去看，發現甲○○、丙○○及被告拉扯在一起，甲○○面對電梯門，被
      告背對電梯門，丙○○在被告後面，甲○○與被告各以雙
      手拉對方的肩膀附近，伊就將甲○○及被告拉開等語相符
      （見原審九十五年三月二日審判筆錄）；證人洪陳美蓉復
      於原審審理時證述：伊在一樓走廊提水，聽到很大爭執聲
      ，後來提水要回樓上時，甲○○向伊借水洗手，伊看到甲○○手指頭有流血等語屬實（見原審九十五年三月二日審
      判筆錄）。此外，尚有甲○○、丙○○所提出之財團法人
      基督復臨安息日會臺安醫院九十四年十一月四日診斷證明
      書二紙（見偵查卷第三七頁、第三八頁）、被告所提出之
      國軍松山醫院九十四年十一月七日診斷證明書一紙（見偵
      查卷第三六頁）在卷可憑，而上開診斷證明書開立之時間
      ，均臨近被告與甲○○、丙○○發生爭執之時點，且其上
      所記載之傷害亦係數人徒手徒腳相互拉扯扭打所可能導致
      ，自均堪作為被告與甲○○、丙○○互傷犯行之佐證。從
      而，被告與甲○○、丙○○發生扭打致彼此成傷之事實，
      堪予認定。
    (三)被告雖辯稱：伊並無毆打甲○○、丙○○二人，而係遭甲○○、丙○○二人毆打成傷，伊沒有機會拉到甲○○，伊
      之手無法碰到甲○○肩膀，而甲○○用手打伊耳光三次，
      伊之手被丙○○抓住，沒有辦法抵抗，然後甲○○又將伊
      壓在牆壁，並推伊的頭去撞牆，丙○○站在甲○○旁邊，
      又過來打伊耳光云云；另證人黃俊堯亦於原審審理時證述
      ：伊提著空水桶搭乘電梯到一樓，電梯門打開看到甲○○
      、丙○○及被告在爭吵，伊就直接繞過去，快到大門口時
      ，甲○○、丙○○及被告開始有比較激烈的爭執及扭打，
      伊回頭看，被告被丙○○從後面用雙手環抱胸前不能動，
      而甲○○打被告巴掌幾下，打到被告滿臉通紅，伊沒有將
      甲○○、丙○○及被告分開，因現場還有其他人，伊就去
      接水等語（見原審九十五年三月二日審判筆錄）。惟查：
      就被告與甲○○、丙○○發生爭執扭打之緣由經過，被告
      曾於九十四年十一月三日警詢時供稱：伊當時正走出電梯
      口遇到甲○○、丙○○，丙○○大聲問伊公佈欄上之「王
      八蛋」文字是否伊所寫，伊表示「你是樓霸啊！你說的就
      算喔」，甲○○隨即徒手不斷的打伊之臉頰及抓伊之頭去
      撞牆，伊無能力反抗，而丙○○也趁勢以手抓伊之臉、頸
      部，伊一隻手被抓住，另一隻手擋著臉造成手、臉、頸部
      受抓傷、瘀傷（見偵查卷第二三頁）；復於九十四年十一
      月十三日第二次警詢時表示：伊至一樓取水，出一樓電梯
      時，丙○○問伊公佈欄上之「王八蛋」是否伊所為，伊回
      答：「你是樓霸啊！你說是就是」後欲直接前往提水，此
      時甲○○先用腳將伊手上所提之水桶踢掉，接著用手勒伊
      頸部將伊推往牆邊，並以雙手抓伊的頭去撞牆及打伊雙頰
      ，伊提高兩手肘來阻擋甲○○之攻擊，但因甲○○力氣很
      大，伊無法抵擋，甲○○就又將伊之雙手架在牆壁上，丙○○此時也以手打伊，造成伊受有如事實欄所載之傷害（
      見偵查卷第十七頁）。依被告於警詢時所為陳述可知，三
      人原先僅係發生口頭爭執，嗣後係因甲○○先動手抓被告
      之頭去撞牆並連續打其耳光，二人才進而發生肢體衝突，
      然而被告並未曾提及遭丙○○從背後環抱胸前無法動彈，
      而遭甲○○掌摑巴掌之情節，況依被告所述，伊與甲○○
      、丙○○先口頭爭執後，甲○○接下來即係將伊推至牆邊
      ，並抓伊之頭部去撞牆又打伊耳光，則丙○○亦無空間時
      間在甲○○為上開作為前，從被告之背面環抱使其無法動
      彈；再者，丙○○之身高一百四十九公分，體重三十九公
      斤，被告之身高一百五十八公分，體重四十五公斤，依上
      開二人之體型觀之，被告較丙○○高大，丙○○能自背後
      環抱壓制住被告使之無法掙脫之可能性，實微乎其微。此
      外，被告於原審審理時表示甲○○係打了伊三回耳光（見
      原審卷第三七頁），黃俊堯亦證述被告被打得滿臉通紅，
      然觀諸被告提供之診斷證明書，其臉部僅受有右臉頰皮膚
      表淺擦傷（長約零點五公分）之傷害，徵諸所述之情節及
      驗傷之時間，與被告及證人黃俊堯所述甲○○掌摑被告巴
      掌之情節，亦難認吻合。從而，丁○○所指述三人爭執之
      情節，與事實未全然相符，或有誇大渲染；而證人黃俊堯
      所證述其所見聞被告與甲○○、丙○○爭執之情節，除與
      被告所述有所出入外，就經驗法則而言，亦未見合理，是
      黃俊堯所為證述，實難據以為有利於被告之認定。又證人
      黃俊堯並未全程目睹被告與甲○○、丙○○爭執之經過，
      業據其證述明確，亦難以證人黃俊堯並未看見被告與甲○○、丙○○扭打之過程，即認被告未有傷害甲○○、丙○○之犯行，自屬當然。另證人即台北市政府警察局松山分
      局警員乙○○、戊○○均結證稱；我們是在他們打架之後
      才到現場，我們沒有看到打架的情形，是依其證言亦不能
      為被告有利之認定。綜上，本件事證明確，被告公然侮辱
      及傷害之犯行，均堪予認定，應依法論科。
三、核被告所為，係犯刑法第二百七十七條第一項普通傷害罪及
    同法第三百零九條第一項公然侮辱罪。被告以一傷害行為，
    同時傷害甲○○與丙○○，係以一行為同時侵害二同種法益
    ，屬同種想像競合犯，應從一重論以普通傷害罪。被告所犯
    普通傷害罪及公然侮辱罪二罪間，犯意各別，行為互殊，應
    予分論併罰。
四、原審以被告犯罪事證明確，適用刑法第二百七十七條第一項
    、第三百零九條第一項、修正前刑法第五十五條、第四十一
    條第一項前段、第五十一條第六款、修正前罰金罰鍰提高標
    準條例第一條前段、第二條等規定，並審酌被告未能坦承犯
    罪，不願息訟，犯後態度不佳，兼衡其犯罪之動機、目的、
    手段及所生危害等一切情狀，就被告傷害、公然侮辱罪分別
    量處拘役四十日、三十日，並定其應執行拘役六十日，併各
    諭知如易科罰金，以銀元三百元折算一日，復說明理由欄五
    部分不另為無罪之諭知，經核其認事用法，俱無違誤，量刑
    亦屬適當，被告上訴意旨仍執陳詞否認犯罪，為無理由，應
    予駁回。又被告於行為時之刑法第四十一條第一項前段規定
    ：「犯最重本刑為五年以下有期徒刑以下之刑之罪，而受六
    個月以下有期徒刑或拘役之宣告，因身體、教育、職業、家
    庭之關係或其他正當事由，執行顯有困難者，得以一元以上
    三元以下折算一日，易科罰金」，又被告行為時之易科罰金
    折算標準，修正前罰金罰鍰提高標準條例第二條前段（現已
    刪除）規定，就其原定數額提高為一百倍折算一日，則本件
    被告行為時之易科罰金折算標準，應以銀元三百元折算一日
    ，經折算為新臺幣後，應以新臺幣九百元折算為一日。惟九
    十五年七月一日修正公布施行之刑法第四十一條第一項前段
    則規定：「犯最重本刑為五年以下有期徒刑以下之刑之罪，
    而受六個月以下有期徒刑或拘役之宣告者，得以新臺幣一千
    元、二千元或三千元折算一日，易科罰金」，茲比較修正前
    後之易科罰金折算標準，以九十五年七月一日修正公布施行
    前之規定，較有利於被告，則應依刑法第二條第一項前段，
    適用修正前刑法第四十一條第一項前段規定，定其折算標準
    。又行為後法律有變更者，依修正前刑法第二條第一項之規
    定，以適用裁判時法為原則，如行為時法有利於行為人，則
    例外適用行為時法；依修正後刑法第二條第一項規定，以適
    用行為時法為原則，惟如裁判時法有利於行為人，則例外的
    適用裁判時法。以往實務見解，認原判決未及比較適用新舊
    法時，上訴後，雖比較結果以舊法有利於行為人，而原判決
    別無其他撤銷事由，仍應由本院以此為由撤銷改判。惟修正
    後之規定係以適用行為時法為原則，因此原判決雖未及比較
    適用，然上訴本院後，經比較新舊法，行為後之法律並非較
    有利於行為人，仍應適用行為時法，則原判決適用行為時法
    即無不當，自不構成撤銷之事由。又修正前刑法第51條第 6
    項規定：「宣告多數拘役者，比照前款定其刑期，但不得逾
    四個月」。而修正後刑法第51條第 6款規定：「宣告多數拘
    役者，比照前款定其刑期，但不得逾一百二十日。」比較結
    果，修正後刑法規定並非較有利於被告，依修正後刑法第 2
    條第1項前段規定，仍應適用修正前刑法第51條第6款規定定
    其應執行之刑。附此敘明。
五、公訴意旨另認被告尚以「王八蛋」一詞公然辱罵甲○○，而
    認此部分亦構成公然侮辱罪嫌云云。惟按犯罪事實應依證據
    認定之，無證據不得認定犯罪事實，又不能證明被告犯罪或
    其行為不罰者，應諭知無罪之判決，刑事訴訟法第一百五十
    四條第二項、第三百零一條第一項分別定有明文。訊據被告
    矢口否認有以「王八蛋」一詞辱罵甲○○，而查此一詞語除
    據丙○○、甲○○指述外，並無其他積極證據得以確證；且
    證人洪陳美蓉證述「王八蛋」係公佈欄上所書寫之字句，核
    與被告所辯丙○○曾詢問伊公佈欄上之「王八蛋」是否為伊
    所寫等情相符；徵諸經驗法則，「王八蛋」一語較諸「樓霸
    」為一般人所熟悉，果如甲○○、丙○○所言，被告係在激
    烈爭執中口出「王八蛋」之言詞，證人洪陳美蓉既能聽見「
    你就是樓霸」一詞，應能清楚聽見「王八蛋」，惟其竟未聽
    聞，堪認被告並未於三人爭執中公然辱罵此語，然因檢察官
    係以單一一罪起訴，爰不另為無罪之諭知。
據上論斷，應依刑事訴訟法第三百六十八條，判決如主文。
本案經檢察官鄭富銘到庭執行職務。
中    華    民    國    95    年    7     月    31    日
                  刑事第一庭審判長法  官   蔡 長 溪
                                  法  官   林 俊 益
                                  法  官   陳 春 秋
以上正本證明與原本無異。
不得上訴。
                                  書記官   李 家 敏
中    華    民    國    95    年    7     月    31    日
附錄：本案論罪科刑法條全文
中華民國刑法第277條 (普通傷害罪)
傷害人之身體或健康者，處3年以下有期徒刑、拘役或1千元以下
罰金。
犯前項之罪因而致人於死者，處無期徒刑或 7年以上有期徒刑；
致重傷者，處3年以上10年以下有期徒刑。
中華民國刑法第309條 (公然侮辱罪)
公然侮辱人者，處拘役或300元以下罰金。
以強暴犯前項之罪者，處 1 年以下有期徒刑、拘役或 500 元以
下罰金。


司法院資訊處製作；財團法人民間司法改革基金會備份。
